---
title: Variabilidad de medidas espectrales
author: Alfredo Sánchez Alberca (asalber@ceu.es)
date: today
format:
  html:
    toc: true
    toc-depth: 3
    toc-float: true
    code-fold: true
    code-summary: "Mostrar código"
    fig-width: 8
    fig-height: 6
    fig-cap: true
    fig-align: center
    self-contained: true
    number-sections: true
    # theme: cosmo
execute:
  echo: false
  warning: false
  message: false
  results: hold
  cache: true
lang: es
---

```{r setup}
color1 <- "#F8766D"
color2 <- "#00BFC4"
color3 <- "#7CAE00"
```


```{r carga-librerias}
library(tidyverse)
library(knitr)
library(broom)
library(moments)
library(reactable)
library(plotly)
```

```{r carga-datos}
df_ficheros <- read.csv("datos/espectros-variabilidad-01-08-2025/ficheros-medidas.csv")
# Cargamos cada fichero del directorio en un data frame.
df <- data.frame()
for (i in 1:nrow(df_ficheros)) {
    fichero <- df_ficheros$fichero[i]
    medidas <- df_ficheros$medidas[i]
    df_espectro <- read.csv(paste0("datos/espectros-variabilidad-01-08-2025/", fichero, "_7416147SP.csv")) |> 
        mutate(Medidas = factor(medidas), Id = fichero)
    df <- bind_rows(df, df_espectro)
}
```

## Preprocesamiento de los datos

Pasos de preprocesamiento de los espectros:

1. Restar el valor de la columna `Reference` de la columna `Sample` para calcular una nueva variable `Intensidad` con la intensidad real.
2. Renombramos la columna `Wave` por `Onda`".
3. Eliminamos las columnas `Reference` y `Sample` que ya no son necesarias una vez calculada `Intensidad` y también la columna `Dark` que no es relevante para el análisis.

```{r preprocesamiento}
df <- df |> 
    mutate(Id = as.factor(Id), 
        Medidas = factor(Medidas, levels = c(1, 10, 30, 50, 100)), 
        Intensidad = Sample - Reference) |> 
    rename(Onda = Wave, Fondo = Reference) |> 
    select(Id, Medidas, Onda, Intensidad, Fondo)
```

```{r tabla-datos}
df |> select(-Fondo) |> 
    reactable( 
        columns = list(
            Id = colDef(filterable = TRUE),
            Medidas = colDef(filterable = TRUE),
            Onda = colDef(format = colFormat(digits = 1)),
            Intensidad = colDef(format = colFormat(digits = 1))
        ),
        defaultPageSize = 10,
        striped = TRUE,
        highlight = TRUE,
        compact = TRUE,
        wrap = FALSE
)
```

## Gráficos de los espectros

```{r graficos-espectros}
g <- df |> filter(Medidas == 1) |> 
    ggplot(aes(x = Onda, y = Intensidad, color = Id)) +
    geom_line() +
    labs(title = "Espectros de 1 medida", x = "Longitud de onda (nm)", y = "Intensidad") +
    theme_minimal()
#ggplotly(g)
g

g <- df |> filter(Medidas == 10) |> 
    ggplot(aes(x = Onda, y = Intensidad, color = Id)) +
    geom_line() +
    labs(title = "Espectros de 10 medidas", x = "Longitud de onda (nm)", y = "Intensidad") +
    theme_minimal()
#ggplotly(g)
g

g <- df |> filter(Medidas == 30) |> 
    ggplot(aes(x = Onda, y = Intensidad, color = Id)) +
    geom_line() +
    labs(title = "Espectros de 30 medidas", x = "Longitud de onda (nm)", y = "Intensidad") +
    theme_minimal()
#ggplotly(g)
g

g <- df |> filter(Medidas == 50) |> 
    ggplot(aes(x = Onda, y = Intensidad, color = Id)) +
    geom_line() +
    labs(title = "Espectros de 50 medidas", x = "Longitud de onda (nm)", y = "Intensidad") +
    theme_minimal()
#ggplotly(g)
g

g <- df |> filter(Medidas == 100) |> 
    ggplot(aes(x = Onda, y = Intensidad, color = Id)) +
    geom_line() +
    labs(title = "Espectros de 100 medidas", x = "Longitud de onda (nm)", y = "Intensidad") +
    theme_minimal()
#ggplotly(g)
g
```

## Análisis del fondo
```{r}
df |> filter(Medidas == 1) |> 
    ggplot(aes(x = Fondo)) +
    geom_histogram(bins = 30, fill = color1, color = "white") +
    labs(title = "Histograma del fondo para 1 medida", x = "Intensidad", y = "Frecuencia absoluta") +
    theme_minimal()
```

La distribución es claramente asimétrica hacia la derecha, lo que sugiere que el fondo no sigue una distribución normal.

```{r}
df_est_fondo <- df |> filter(Medidas == 1) |> 
    summarise(
        Media = mean(Fondo, na.rm = TRUE), 
        Desviación = sd(Fondo, na.rm = TRUE),
        CoefVariación = Desviación / Media * 100,
        .groups = "drop")

kable(df_est_fondo, caption = "Estadísticos del fondo para 1 medida")
```

### Test de normalidad del fondo

Aplicamos el test de Kolmogorov-Smirnov para comprobar si el fondo sigue una distribución normal.
```{r test-normalidad-fondo}
df |> filter(Medidas == 1) |> 
    summarise(
        p_value = ks.test(Fondo, "pnorm", mean = mean(Fondo, na.rm = TRUE), sd = sd(Fondo, na.rm = TRUE))$p.value
    ) |> 
kable(caption = "p-valor del test de Kolmogorov-Smirnov para normalidad del fondo (1 medida)")
```

El p-valor del test es menor que 0.01, lo que indica claramente que el fondo no sigue una distribución normal.

```{r}
df |> filter(Medidas == 1) |> 
    ggplot(aes(sample = Fondo)) +
    stat_qq() +
    stat_qq_line(color = color1) +
    labs(title = "Q-Q plot del fondo para 1 medida", x = "Cuantiles teóricos", y = "Cuantiles muestrales") +
    theme_minimal()
```
    
El diagrama de quantiles también indica que el fondo no sigue una distribución normal, ya que los puntos no se alinean con la línea diagonal.

### Ajuste de modelos del fondo sobre la longitud de onda
```{r}
g <- df |> ggplot(aes(x = Onda, y = Fondo, color = Medidas)) +
    geom_point() +
    labs(title = "Diagrama de dispersión del fondo sobre la longitud de onda", x = "Longitud de onda (nm)", y = "Intensidad") +
    theme_minimal() +
    facet_wrap(~ Medidas, scales = "free_y")
# ggplotly(g)
g
```

Se observa que el fondo es el mismo para cualquier número de medidas y que no es aleatorio sino que crece con la longitud de onda.

####  Modelo exponencial
Ajustamos un modelo exponencial del tipo $y= ae^{bx}$ para el fondo en función de la Onda.

```{r ajuste-modelo-exponencial}
# Ajuste de modelo exponencial para Fondo ~ Onda
modelo_exp <- nls(Fondo ~ a * exp(b * Onda), data = df, start = list(a = 1, b = 0.001))
residuos <- augment(modelo_exp, df)

# Mostramos los coeficientes del modelo
tidy(modelo_exp) |> kable(caption = "Coeficientes del modelo exponencial para el fondo")

# Calculamos el coeficiente de determinación (R²) para el modelo exponencial
pred_exp <- predict(modelo_exp, df)
ss_res <- sum((df$Fondo - pred_exp)^2)
ss_tot <- sum((df$Fondo - mean(df$Fondo))^2)
r2_exp <- 1 - ss_res / ss_tot

# Mostramos el coeficiente de determinación
kable(tibble(`Coeficiente de determinación (R²)` = r2_exp), caption = "Coeficiente de determinación del modelo exponencial para el fondo")

# Dibujar la curva ajustada del modelo exponencial sobre el diagrama de dispersión
g <- df |> 
    ggplot(aes(x = Onda, y = Fondo)) +
    geom_point(alpha = 0.5) +
    stat_function(fun = function(x) coef(modelo_exp)[["a"]] * exp(coef(modelo_exp)[["b"]] * x), color = color1, size = 1.2) +
    labs(title = "Ajuste exponencial del fondo", x = "Onda (nm)", y = "Fondo") +
    theme_minimal()
ggplotly(g)


# Diagrama de dispersión de los resíduos
residuos |> 
    ggplot(aes(x = Onda, y = .resid)) +
    geom_point(alpha = 0.5) +
    labs(title = "Resíduos del modelo exponencial Fondo ~ Onda", x = "Onda (nm)", y = "Resíduo") +
    theme_minimal()

```

#### Modelo cuadrático
Ajustamos un modelo cuadrático del tipo $y = a + b \cdot x + c \cdot x^2$ para el fondo en función de la Onda.

```{r ajuste-modelo-cuadratico}
# Ajuste de modelo cuadrático para Fondo ~ Onda
modelo_quad <- nls(Fondo ~ a + b * Onda + c * Onda^2, data = df, start = list(a = 1, b = 1, c = 0.001))
residuos_quad <- augment(modelo_quad, df)

# Mostramos los coeficientes del modelo cuadrático
tidy(modelo_quad) |> kable(caption = "Coeficientes del modelo cuadrático para el fondo")

# Calculamos el coeficiente de determinación (R²) para el modelo cuadrático
pred_quad <- predict(modelo_quad, df)
ss_res <- sum((df$Fondo - pred_quad)^2)
ss_tot <- sum((df$Fondo - mean(df$Fondo))^2)
r2_quad <- 1 - ss_res / ss_tot

# Mostramos el coeficiente de determinación
kable(tibble(`Coeficiente de determinación (R²)` = r2_quad), caption = "Coeficiente de determinación del modelo cuadrático para el fondo")

# Dibujar la curva ajustada del modelo cuadrático sobre el diagrama de dispersión
df |> 
    ggplot(aes(x = Onda, y = Fondo)) +
    geom_point(alpha = 0.5) +
    stat_function(
        fun = function(x) coef(modelo_quad)[["a"]] + coef(modelo_quad)[["b"]] * x + coef(modelo_quad)[["c"]] * x^2,
        color = color1, size = 1.2
    ) +
    labs(title = "Ajuste cuadrático del fondo", x = "Onda (nm)", y = "Fondo") +
    theme_minimal()

# Diagrama de dispersión de los resíduos del modelo cuadrático
residuos_quad |> 
    ggplot(aes(x = Onda, y = .resid)) +
    geom_point(alpha = 0.5) +
    labs(title = "Resíduos del modelo cuadrático Fondo ~ Onda", x = "Onda (nm)", y = "Resíduo") +
    theme_minimal()
```

Se observa que el modelo cuadrático ajusta mejor el fondo que el modelo exponencial, ya que el coeficiente de determinación $R^2$ es mayor. 

:::{.callout-important}
Habría que ver si esta dependencia de la intensidad del fondo con la Onda se produce también en la intensidad de la muestra.
:::

### Análisis de la normalidad del fondo en un rango reducido de longitudes de onda

Vamos a analizar la normalidad del fondo en un rango reducido de longitudes de onda, por ejemplo, entre 250 y 300 nm.

```{r}
df |> filter(Medidas == 1, Onda >= 250, Onda <= 300) |> 
    ggplot(aes(x = Fondo)) +
    geom_histogram(bins = 30, fill = color1, color = "white") +
    labs(title = "Histograma del fondo para 1 medida", x = "Intensidad", y = "Frecuencia absoluta") +
    theme_minimal()
```

La distribución en este rango es más simétrica y presenta forma de campana, lo que sugiere que podría seguir una distribución normal.

```{r test-normalidad-fondo-rango}
df |> filter(Medidas == 1, Onda >= 250, Onda <= 300) |> 
    summarise(
        p_value = ks.test(Fondo, "pnorm", mean(Fondo, na.rm = TRUE), sd(Fondo, na.rm = TRUE))$p.value
    ) |> 
kable(caption = "p-valor del test de Kolmogorov-Smirnov para normalidad del fondo (1 medida, rango 250-300 nm)")

df |> filter(Medidas == 1, Onda >= 270, Onda <= 300) |> 
    summarise(
        p_value = agostino.test(Fondo)$p.value
    ) |> 
kable(caption = "p-valor del test de D'Agostino para normalidad del fondo (1 medida, rango 250-300 nm)")
```

La distribución del fondo en este rango reducido de longitudes de onda sigue sin ser del todo normal, ya que el p-valor del test de Kolmogorov-Smirnov es menor que 0.05, pero el p-valor del test de D'Agostino es mayor que 0.05, lo que indica que la asimetría y la curtosis se aproximan a los valores de una distribución normal. 

## Análisis de la variabilidad de las medidas

Para analizar la variabilidad de las medidas espectrales, vamos a centrarnos en las longitudes de onda con intensidades significativas.

```{r limite-normalidad-fondo}
limite_fondo <- df_est_fondo$Media + 3 * df_est_fondo$Desviación
```

```{r longitudes-significativas}
df |> filter(Intensidad > limite_fondo) |> 
    summarise(n = n()) |> 
    kable(caption = "Número de longitudes de onda con intensidad significativa mayor que la media + 3 veces la desviación típica del fondo.")
```

Si consideramos como significativas aquellas intensidades mayores de la media del fondo más 3 veces la desviación típica del fondo se obtienen demasiadas longitudes de onda. Por tanto, vamos a considerar como significativas aquellas intensidades mayores que 1000.

```{r longitudes-significativas-1000}
df_picos <- df |> filter(Intensidad > 1000)
```

```{r}

#| label: tabla-intensidades-significativas
#| fig-cap: "Intensidades significativas de los espectros."
df_picos |> filter(Medidas == 1)  |> 
    pivot_wider(names_from = Id, values_from = Intensidad) |> 
    kable(caption = "Intensidades significativas para espectros con 1 medida")

df_picos |> filter(Medidas == 10)  |> 
    pivot_wider(names_from = Id, values_from = Intensidad) |> 
    kable(caption = "Intensidades significativas para espectros con 10 medidas")

df_picos |> filter(Medidas == 30)  |> 
    pivot_wider(names_from = Id, values_from = Intensidad) |> 
    kable(caption = "Intensidades significativas para espectros con 30 medidas")

df_picos |> filter(Medidas == 50)  |> 
    pivot_wider(names_from = Id, values_from = Intensidad) |> 
    kable(caption = "Intensidades significativas para espectros con 50 medidas")


df_picos |> filter(Medidas == 100)  |> 
    pivot_wider(names_from = Id, values_from = Intensidad) |> 
    kable(caption = "Intensidades significativas para espectros con 100 medidas")
```

```{r diagrama-cajas-intensidades-significativas}
df_picos |>
    mutate(Medidas = as.factor(Medidas), Onda = paste0("Longitud onda ", Onda, " nm")) |>
    ggplot(aes(x = Medidas, y = Intensidad, fill = Medidas)) +
    geom_boxplot() +
    labs(title = "Intensidades significativas por número de medidas", x = "Número de medidas", y = "Intensidad") +
    facet_wrap(~ Onda, scales = "free_y") +
    theme_minimal()
```

```{r diagrama-medias-desviaciones-intensidades-significativas}
# Calculamos medias y desviaciones para el gráfico
df_estadisticas <- df_picos |>
    group_by(Onda, Medidas) |>
    summarise(
        Media = mean(Intensidad, na.rm = TRUE),
        Desviacion = sd(Intensidad, na.rm = TRUE),
        .groups = "drop"
    )

# Diagrama de puntos con medias y barras de error con desviaciones típicas
g <- df_estadisticas |>
    mutate(Medidas = as.factor(Medidas)) |>
    ggplot(aes(x = Medidas, y = Media, color = Medidas)) +
    geom_point(size = 2) +
    geom_errorbar(
        aes(ymin = Media - Desviacion, ymax = Media + Desviacion),
        width = 0.05,
        size = 1
    ) +
    labs(
        title = "Medias e Intervalos de ±1 Desviación Típica por Onda y Número de Medidas",
        x = "Número de medidas",
        y = "Intensidad Media",
        color = "Medidas"
    ) +
    facet_wrap(~ paste0("Onda: ", Onda, " nm"), scales = "free_y") +
    theme_minimal() +
    theme(axis.text.x = element_text(angle = 45, hjust = 1))

#ggplotly(g)
g
```

```{r analisis-variabilidad}
# Función para calcular intervalo de confianza de la desviación típica
estadisticos <- function(x, conf = 0.95) {
    n <- length(x)
    m = mean(x, na.rm = TRUE)
    s2 <- var(x, na.rm = TRUE)
    s <- sd(x, na.rm = TRUE)
    cv <- s / m * 100
    alpha <- 1 - conf
    
    # Límites del intervalo de confianza para la varianza
    inf <- (n - 1) * s2 / qchisq(1 - alpha/2, df = n - 1)
    sup <- (n - 1) * s2 / qchisq(alpha/2, df = n - 1)
    
    return(tibble(
        Media = m,
        Desviación = s,
        Desv_inf = sqrt(inf),
        Desv_sup = sqrt(sup),
        Coef.Variación = cv,
        CV_inf = sqrt(inf) / m * 100,
        CV_sup = sqrt(sup) / m * 100
    ))
}

# Análisis de variabilidad con intervalos de confianza
df_variabilidad <- df_picos |>
    group_by(Onda, Medidas) |>
    summarise(estadisticos(Intensidad))
```

**Estadísticos de variabilidad por Onda y número de medidas**
```{r}
#| label: tabla-variabilidad
#| tbl-cap: "Estadísticos de variabilidad por Onda y número de medidas"
df_variabilidad |>
    mutate(
        IC_desv = paste0("[", round(Desv_inf, 2), ", ", round(Desv_sup, 2), "]"),
        IC_CV = paste0("[", round(CV_inf, 2), ", ", round(CV_sup, 2), "]")
    ) |>
    select(Onda, Medidas, Media, Desviación, IC_desv, Coef.Variación, IC_CV) |>
    reactable(
        groupBy = "Onda",
        columns = list(
            Onda = colDef(name = "Onda (nm)", format = colFormat(digits = 1)),
            Media = colDef(format = colFormat(digits = 2)),
            Desviación = colDef(name = "Desviación Típica", format = colFormat(digits = 2)),
            IC_desv = colDef(name = "IC 95% Desv.Tip."),
            Coef.Variación = colDef(name = "Coef.Variación(%)", format = colFormat(digits = 2)),
            IC_CV = colDef(name = "IC 95% Coef.Variación(%)")
        ),
        striped = TRUE,
        highlight = TRUE,
        compact = TRUE,
        defaultPageSize = 15
    )
```

```{r grafico-ic-desviacion}
g <- df_variabilidad |>
    mutate(Medidas = as.factor(Medidas)) |>
    ggplot(aes(x = Medidas, y = Desviación, color = Medidas)) +
    geom_point(size = 2) +
    geom_errorbar(
        aes(ymin = Desv_inf, ymax = Desv_sup),
        width = 0.1,
        size = 1
    ) +
    labs(
        title = "Desviación Típica e Intervalos de Confianza del 95% por Onda y Número de Medidas",
        x = "Número de medidas",
        y = "Desviación Típica",
        color = "Medidas"
    ) +
    facet_wrap(~ paste0("Onda: ", Onda, " nm"), scales = "free_y") +
    theme_minimal() +
    theme(axis.text.x = element_text(angle = 45, hjust = 1))

#ggplotly(g)
g
```